【裁判字號】    96,再易,51
【裁判日期】    970125
【裁判案由】    再審之訴
【裁判全文】
臺灣臺北地方法院民事判決              96年度再易字第51號
再審原告    乙○○
再審被告    甲○○
上列當事人間確認本票債權不存在事件，再審原告對於中華民國
96年9月29日本院95年度再易字第23號確定判決提起再審之訴，
本院判決如下：
    主      文
再審之訴駁回。
再審訴訟費用由再審原告負擔。
    事實及理由
一、本件再審意旨略以：
（一）再審原告於本院94年度再易字第62號再審之訴係以90年度
      簡上字第52號判決為被提起再審之確定判決，原確定判決
      （即本院95年度再易字第23號判決）竟以「94年度再易字
      第62號判決第二項論述再審原告提起再審之訴，聲明求予
      廢棄90年度簡上字第52號判決，因已逾30日不變期間，而
      不予准許部份，係針對再審原告於94年度再易字第62號再
      審事件起訴聲明第二項『台灣台北地方法院90年度簡上字
      第52號判決廢棄』為程序上之判斷，尚難認係訴外裁判，
      …系爭程序論述縱有未洽，亦屬贅述，況原確定判決已認
      定94年度再易更（一）字第1號確定判決為正當，自不因
      系爭程序論述而受影響。」等語，就94年度再易字第62號
      再審事件聲明第2項為裁判，顯未斟酌94年度再易字第62
      號判決理由第二項之明確記載，而有影響於判決之重要證
      據漏未審酌之再審事由。況縱認曾審酌上開記載，亦顯與
      上開判決第二項之文義不符，且悖於論理法則，有判決適
      用法規顯有錯誤之違法。
（二）再審原告於94年度再易更（一）字第1號、94年度再易字
      第62號及95年度再易字第23號再審事件所主張之事實，或
      以「90年度簡上字第52號判決之事實項下，未記載兩造所
      提證據，逕於理由項下說明其意見」，或則主張「94年度
      再易更（一）字第1號判決以90年度簡上字第52號判決係
      依司法院於93年4月20日以院台廳一字第930010705號函所
      頒新格式製作判決」；法律理由則分別主張「違反民事訴
      訟法第226條第2項、最高法院30年上字第58號判例」、「
      判決引用最高法院60年台再字第170號判例，違反司法院
      大法官釋字第177號解釋」及「確定判決未就先前各歷次
      確定判決處理」。顯然前後各次再審之訴均非本於同一事
      實及法律理由，原確定判決以違反民事訴訟法第498條之1
      規定，駁回再審之訴，顯有適用法規顯有錯誤之違法。
（三）並聲明：（一）本院95年度再易字第23號判決廢棄；（二
      ）本院94年度再易字第62號判決廢棄；（三）本院94年度
      再易更（一）字第1號判決廢棄；（四）本院90年度簡上
      字第52號判決廢棄；（五）上開廢棄部分，再審被告第二
      審之上訴駁回。
二、按再審之訴顯無再審理由者，得不經言詞辯論，以判決駁回
    之，民事訴訟法第502條第2項定有明文，而所謂「顯無再審
    理由」，係指針對再審原告所主張之再審原因，無須另經調
    查辯論，即可判定其不足以動搖原確定判決所為判斷結果而
    言。次按對於簡易訴訟程序之第二審確定終局裁判，如就足
    影響於裁判之重要證物，漏未斟酌者，得提起再審之訴；適
    用法規顯有錯誤者，得以再審之訴對於確定終局判決聲明不
    服，民事訴訟法第436條之7及第496條第1項第1款分別定有
    明文。又所謂「重要證物漏未斟酌」，係指當事人在前訴訟
    程序已經提出，原確定判決漏未於判決理由中斟酌，足以影
    響原確定判決之內容而言，若原確定判決對於該項證物，認
    係不必要或有不足採信之情形，或該證物無關重要，縱經斟
    酌亦與確定判決無影響者，仍不得據為再審之理由；所謂「
    適用法規顯有錯誤」，係指原確定判決就其取捨證據所確定
    之事實，適用法規顯有錯誤者而言，不包括認定事實不當，
    亦不包括漏未斟酌證據及認定事實錯誤之情形在內（最高法
    院63年台上字第880號判例意旨參照）。另前訴訟程序確定
    判決關於事實之認定、舉證責任之分配及證據取捨之當否，
    乃事實審法院職權行使之範圍，非屬適用法規顯有錯誤（最
    高法院95年台上字第2268號判決參照）。
三、經查：
（一）本件再審原告主張原確定判決漏未審酌重要證據即94年度
      再易字第62號判決理由第二項之記載云云。惟查，觀諸原
      確定判決事實及理由欄第二項（一）所載略以：「…惟查
      ，原確定判決理由第二項論述再審原告提起再審之訴，聲
      明求予廢棄90年度簡上字第52號判決，因已逾30日不變期
      間，而不應准許部分（下稱系爭程序論述），係針對再審
      原告於94年度再易字第62號再審事件起訴聲明第二項『台
      灣台北地方法院九十年度簡上字第五二號判決廢棄』為程
      序上之判斷（見該案卷第4頁），尚難認係訴外裁判…」
      等語，顯然原確定判決已對本院94年度再易字第62號再審
      事件判決理由第二項之記載有所論斷，難認原審有何就足
      以影響判決之重要證物漏未斟酌可言。準此，再審原告執
      此為本件再審理由，自屬無據，並非可採。
（二）又再審原告復以縱認原確定判決曾審酌94年度再易字第62
      號判決理由第二項之記載，亦顯與其文義不符，且悖於論
      理法則，有判決適用法規顯有錯誤之違法云云。惟按，民
      事訴訟法第496條第1項第1款所謂適用法規顯有錯誤者，
      係指確定裁判所適用之法規顯然不合於法律規定，或與司
      法院現尚有效及大法官會議之解釋，或最高法院尚有效之
      判例顯然違反者，或消極的不適用法規，顯然影響判決者
      而言，不包括認定事實錯誤、漏未審酌證據、取捨證據失
      當及裁判不備理由之情形在內，司法院大法官釋字第177
      號解釋、最高法院60年台再字第170號判例、63年台上字
      第880號判例、69年台再字第131號判決、80年台上字第13
      26號判決可資參照。本件再審原告於原審係主張其於本院
      94年度再易字第62號再審程序，係對於本院94年度再易更
      （一）字第1號判決提起再審，並未對本院90年度簡上字
      第50號判決提起再審，上揭情詞經前再審法院審認屬實，
      據此認定本院94年度再易字第62號判決理由第二項係針對
      再審原告於系爭再審事件起訴聲明第二項「台灣台北地方
      法院90年度簡上字第52號判決廢棄」為程序上之判斷，並
      不違背民事訴訟法第388條之規定。衡諸其情，核屬法院
      依職權取捨證據、認定事實之範疇，揆諸上揭判解意旨，
      非屬適用法規顯有錯誤之情形。因之，再審原告遽指原確
      定判決悖於論理法則云云，亦顯非可採。
（三）此外，再審原告另以本件前後各次再審之訴均非本於同一
      事實及法律理由，原確定判決以違反民事訴訟法第498條
      之1規定，駁回再審之訴，亦有適用法規顯有錯誤之違法
      云云為本件再審理由。惟按，再審之訴，法院認無再審理
      由，判決駁回後，不得以同一事由，對於原確定判決或駁
      回再審之訴之確定判決，更行提起再審之訴；蓋再審之目
      的，原在匡正確定終局判決之不當，以保障當事人之權益
      ，為避免當事人以同一事由對於原確定判決或駁回再審之
      訴之確定判決，一再提起再審之訴，致浪費司法資源，自
      應限制當事人迭以同一事由而重複提起之再審之訴，此觀
      之民事訴訟法第498條之1之規定及立法理由甚明。本件再
      審原告於93年度再易字第22號、94年度再易更（一）字第
      1號再審事件，即主張本院本院90年度簡上字第52號判決
      之事實項下，未記載兩造所提證據，逕於理由項下說明其
      意見，違反民事訴訟法第226條第2項、最高法院30年上字
      第58 號判例，有違背法令之再審事由（見93年度再易字
      第22號卷第5、6頁），又該確定判決就如附表所示影響於
      判決之重要證物漏未審酌，亦有民事訴訟法第497條之再
      審事由等語（見同卷第6-9頁）；經94年度再易更（一）
      字第1號確定判決以90年度簡上字第52號確定判決係依司
      法院於93年4月20日以院台廳一字第930010705號函所頒新
      格式製作判決，已於事實及理由欄分別載明兩造之聲明及
      攻擊防禦方法之要領，並未違反民事訴訟法第226條第2項
      、最高法院30年上字第58號判例，尚無適用法規顯有錯誤
      情事，且該確定判決已就事實之認定及證據之取捨為明確
      評斷，亦無漏未審酌情事，而判決駁回其再審之訴。再審
      原告復於94年度再易字第62號再審事件以同一事由，並主
      張94年度再易更（一）字第1號確定判決引用最高法院60
      年台再字第170號判例，違反司法院大法官會議釋字第177
      號解釋部分，有民事訴訟法第496條第1項第1款之再審事
      由（見該案卷第9-12頁），另主張該94年度再易更（一）
      字第1號確定判決就如附表所示之19件重要證物漏未審酌
      ，有民事訴訟法第436條之7之再審事由（見同卷第13頁）
      ；經原確定判決以再審原告之前開主張，業經94年度再易
      更（一）字第1號確定判決於判決理由四（二）中論述「
      上訴人（再審被告）所主張事實之真意，乃係在說明轉帳
      之經過，…而非自認轉帳至…乃上訴人親自所為。其就事
      實之認定、爭點之整理及證據方法之取捨，已有明確之評
      斷，前開證據縱經斟酌亦不足影響原確定判決之內容，並
      非漏未審酌，並無足以影響判決之重要證物漏未審酌」而
      駁回其再審之訴，再審原告於本院95年度再易字第23號又
      以同一事由，謂本院94年度再易字第62號判決未就先前各
      歷次確定判決處理，顯係違背法令而提起再審之訴（見該
      案卷第13-17頁）。稽諸上情，再審原告於前開各次再審
      程序中，以判決適用法規顯有錯誤為由提起再審之訴部分
      ，無非以本院前開各再審判決認為本院90年度簡上字第52
      號判決書格式依司法院於93年4月20日以院台廳一字第930
      010705號函所頒新格式製作判決並無不法，顯有適用法規
      顯有錯誤為再審理由，縱其於前開各再審程序中或引民事
      訴訟法第226條第2項、最高法院30年上字第58號判例；或
      引司法院大法官會議釋字第177號解釋；或引民事訴訟法
      第193條第1項、第199條第1、2項、最高法院71台上字第
      314號判例、司法院大法官釋字第137號、第216號等法條
      及判解，然其實質仍係不服上開各再審判決所認定事實，
      僅更換法條而指摘上述各件判決適用法規顯有錯誤，並非
      可取。準此，原確定判決認其再審事由與93年度再易字第
      22號、94年度再易更（一）字第1號及94年度再易字第62
      號再審事由同一，而有違反民事訴訟法第498條之1規定，
      核無不合。從而，再審原告主張原確定判決適用民事訴訟
      法第498條之1規定顯有錯誤云云，洵非可採。
四、綜上，原確定判決核無民事訴訟法第436條之7及第496條第1
    項第1款規定之再審事由，再審原告提起本件再審之訴，顯
    無理由，爰依民事訴訟法第502條第2項規定，不經言詞辯論
    ，逕以判決駁回之。
五、據上論結，本件再審之訴為無理由，依民事訴訟法第502條
    第2項、第505條、第78條，判決如主文。
中    華    民    國    97    年    1     月    25    日
              民事第五庭審判長法      官  翁昭蓉
                              法      官  林麗真
                              法      官  陶亞琴
以上正本係照原本作成。
如對本判決上訴，須於判決送達後20日內向本院提出上訴狀。上
訴時應提出委任律師或具有律師資格之人之委任狀；委任有律師
資格者，另應附具律師資格證書及釋明委任人與受任人有民事訴
訟法第466條之1第1項但書或第2項所定關係之釋明文書影本。
中    華    民    國    97    年    1     月    25    日
                              法院書記官  蔡月女


司法院資訊處製作；財團法人民間司法改革基金會備份。
